# Premiers pas avec R {#tp1}

Avant de commencer le TP, nous allons parcourir ensemble quelques diapositives 
afin de nous assurer que tout le monde dispose des mêmes bases. Ce sera 
l’occasion de prendre en main RStudio et de découvrir rapidement les notions 
essentielles du langage R.

<div style="height:10px;">&nbsp;</div>

<iframe src="slides/tp1/Cours_TP1.pdf" width="100%" height="450px"></iframe>

## Scripts et environnement de travail

### Les scripts  

Il est conseillé de travailler dans un **script** (`.R`) afin de garder une
trace de vos commandes et de pouvoir les réutiliser plus tard.  

Pour créer un nouveau script : *File > New File > R Script*.  

Créez un script **TP1.R** et enregistrez-le dans votre répertoire de travail,
que vous pouvez également nommer **TP1**.  

### Commande, script et exécution  

- Une **commande** est une instruction unique que vous tapez directement dans
  la console (par exemple `2 + 2`). Elle est exécutée immédiatement en appuyant 
  sur Entrée et son résultat s’affiche dans la **console**.  
- Un **script** est un fichier texte qui regroupe plusieurs commandes
  organisées. Il permet de structurer votre travail et d’automatiser vos
  analyses.  
- L’**exécution** d’un script correspond au fait de lancer l’ensemble ou une
  partie du code qu’il contient. Dans RStudio, vous pouvez :  
  - exécuter la ligne où se trouve le curseur avec `Ctrl + Enter`  
    (ou `Cmd + Enter` sur Mac),  
  - exécuter un bloc de code sélectionné,  
  - ou lancer l’intégralité du script avec le bouton **Source**  
    (en haut à droite de l’éditeur).  

> *Bonne pratique : redémarrez régulièrement votre session R 
> (`Session > Restart R` ou `Ctrl + Shift + F10` sous RStudio) afin de 
> supprimer les objets en mémoire et éviter les conflits. Cela permet de 
> vérifier que votre script contient bien toutes les étapes nécessaires pour 
> reproduire vos résultats.*

## Le répertoire de travail

Le **répertoire de travail** (*working directory*) est le dossier dans lequel R
va chercher ou enregistrer vos fichiers par défaut. Il est donc essentiel de
bien le définir pour éviter les erreurs lors des imports et exports.

Vérifiez votre répertoire de travail actuel.

```{r, eval=FALSE}
getwd()
```

et définissez un nouveau répertoire de travail

```{r, eval=FALSE}
# Définir le répertoire de travail
setwd("~/Desktop/TP1") # A adapter à votre chemin sur votre ordinateur !
```

> *Remarque : utilisez le symbole `#` pour commenter une ligne de votre script.  
> Tout ce qui suit ce symbole n’est pas exécuté par R.*

Un **chemin absolu** indique l’emplacement exact d’un fichier à partir de la
racine de l’ordinateur. Il est indépendant du répertoire de travail. Ci-dessous
un exemple d'import d'un fichier `.csv` à partir d'un chemin absolu.

```{r, eval=FALSE}
data <- read.csv("C:/Users/Nom/Desktop/TP1/Exemple.csv")
```

> *Inconvénient : le code n’est pas facilement réutilisable sur un autre
> ordinateur, car le chemin dépend de la configuration locale.* 

Un **chemin relatif** part du répertoire de travail défini. C’est la méthode
recommandée car elle rend vos scripts portables et plus faciles à partager. Le 
même exemple avec un chemin relatif. 

```{r, eval=FALSE}
data <- read.csv("Exemple.csv")
```

> *Avantage : si vos fichiers sont organisés dans le même dossier que votre 
> script, il suffit de partager ce dossier complet, et tout fonctionnera sans 
> modifier les chemins.*

Dans vos TPs et projets, vous serez amenés à importer et exporter différents
types de fichiers et objets :

- **Fichiers de données** : CSV, TXT, Excel… avec `read.csv()`, `read.table()`.
- **Fichiers résultats** : exporter vos données transformées avec `write.csv()`.
- **Figures et graphiques** : sauvegarder vos graphiques avec `pdf()`, `png()`,
  ou `ggsave()` pour les partager ou les inclure dans vos rapports.
- **Objets R complets** : sauvegarder vos objets avec `save()` dans un fichier 
  `.RData` (ou `.rda`) et les recharger avec `load()`.

Ci-dessous un exemple combinant l’export d’un fichier CSV, d’un objet `.rda`, 
d’un graphique en PDF, puis leur réimportation.

```{r, eval=FALSE}
# Exemple de données
df <- data.frame(x=1:10, y=(1:10)^2)

# Export CSV
write.csv2(df, "Data.csv", row.names=FALSE)

# Sauvegarde de l'objet R
save(df, file="Data.rda")

# Export graphique en PDF
pdf("Figure1.pdf")
  plot(df$x, df$y, main="Exemple d'export",
       xlab="x", ylab="y", col="steelblue3", pch=19)
dev.off()

# Import du CSV
df_csv <- read.csv2("Data.csv")

# Import de l'objet R sauvegardé
load("Data.rda")  # recharge l'objet df
```

## Les librairies

R propose de nombreuses fonctionnalités de base, mais souvent vous aurez 
besoin de fonctionnalités supplémentaires pour vos analyses, graphiques, 
ou manipulations de données. Ces fonctionnalités sont fournies par des 
**packages** (ou librairies) que vous pouvez installer et utiliser.

L’**installation** d’un package se fait une seule fois sur votre ordinateur dans un 
dossier dédié. Elle rend le package disponible "définitivement" pour toutes 
vos futures sessions R. Ci-dessous un exemple d'installation des packages 
`sf`, `TDLM` et `bioregion` que nous utiliserons dans les TP2 et TP3.

```{r, eval=FALSE}
install.packages("sf")
install.packages("TDLM")
install.packages("bioregion")
```

> *Remarque : vous n’avez pas besoin de réinstaller un package à chaque fois 
> que vous en avez besoin.*

Le **chargement** d’un package se fait à chaque fois que vous voulez utiliser 
ses fonctions. Le chargement rend le package temporairement disponible dans la 
session R en cours. Ci-dessous un exemple de chargement des packages dont vous
avez besoin à mettre en début de script.

```{r, eval=FALSE}
# Charger les packages
library(sf)
library(TDLM)
library(bioregion)
```

Pour résumer :

- **Installation** : une seule fois, définit le package sur l’ordinateur.  
- **Chargement** : à chaque session ou script, rend le package actif.

R dispose d’une aide en ligne très complète pour toutes ses fonctions et packages :

- `help()` ou `?` : affiche la documentation d’une fonction  

```{r, eval=FALSE}
?mean
help(plot)
```

## Types et objets de base

R propose différents types de données et objets pour stocker et manipuler
vos informations. Comprendre ces types et objets est essentiel pour travailler 
efficacement et éviter les erreurs dans vos analyses.

Ci-dessous les principaux types de données, stockés dans différentes variables. 

```{r, eval=FALSE}
# Numérique
x <- 42
y <- 3.14

# Caractère
nom <- "Alice"

# Logique
test <- TRUE
```

On assigne une valeur avec `<-` ou `=`.

> *`<-` est l’opérateur standard d’assignation en R,
>  tandis que `=` fonctionne aussi mais est souvent utilisé dans les arguments
>  de fonctions. Il est recommandé d’utiliser `<-` pour créer ou modifier des
>  objets dans vos scripts.*

Ci-dessous les principaux objets.

```{r, eval=FALSE}
# Vecteurs
num <- c(1, 2, 3, 4)
char <- c("A", "B", "C")
log <- c(TRUE, FALSE, TRUE)

# Matrices
m <- matrix(1:9, nrow=3, ncol=3)

# Liste
liste <- list(numerique=num, caractere=char, matrice=m)

# Data frame
df <- data.frame(Nom=c("Alice","Bob"), Age=c(25,30))
```

Il est important de bien vérifier le type et la structure des objets 
(`class(obj)` et `str(obj)`) et de nommer clairement vos objets pour savoir 
ce qu’ils contiennent.

## Manipulation des objets

Une fois vos objets créés, vous allez souvent vouloir les **modifier**, les 
**enrichir**, les **filtrer** ou bien les **résumer**. R propose différentes 
méthodes pour y parvenir.

On peut remplacer des éléments dans un vecteur, une matrice ou un data frame.

```{r, eval=FALSE}
v <- c(1,2,3,4,5)
v[2] <- 10        # Remplace le 2ème élément
v[v > 3] <- 99    # Remplace tous les éléments supérieurs à 3
v
```

Pour les matrices, on accède aux lignes et colonnes avec `[ligne, colonne]`.
On peut aussi utiliser des **conditions logiques** pour sélectionner des
éléments.

```{r, eval=FALSE}
m <- matrix(1:9, nrow=3, ncol=3)
m[1, ]         # 1ère ligne
m[, 2]         # 2ème colonne
m[m > 5]       # Eléments supérieurs à 5
m[m %% 2 == 0] <- 0  # Remplace les nombres pairs par 0
m
```

On peut également combiner des matrices ou ajouter des lignes/colonnes
supplémentaires avec `cbind()` et `rbind()`.

```{r, eval=FALSE}
# Ajouter une colonne ou ligne
m2 <- cbind(m, nouvelle_colonne = 1:3)
m3 <- rbind(m2, nouvelle_ligne = c(10,11,12,13))
m3
```


Avec `apply()`, on applique une fonction sur chaque ligne ou colonne d’une  
matrice. L’argument `1` signifie ligne et `2` signifie colonne.

```{r, eval=FALSE}
m <- matrix(1:9, nrow=3, ncol=3)
apply(m, 1, sum)   # Somme par ligne
apply(m, 2, mean)  # Moyenne par colonne
```

Les data frames peuvent être manipulés comme les matrices, mais avec des noms
de colonnes et des types différents.

```{r, eval=FALSE}
df <- data.frame(Nom=c("Alice","Bob","Charlie"),
                 Age=c(25,30,35),
                 Genre=c("F","M","M"))
df$Age                  # Colonne Age
df[df$Genre=="M", ]     # Lignes où Genre est "M"
df[df$Age > 28, "Nom"]  # Noms des personnes de plus de 28 ans
```

On peut également utiliser `cbind()` et `rbind()` pour ajouter des colonnes
ou lignes dans un data frame.

```{r, eval=FALSE}
# Ajouter une colonne ou ligne
df2 <- cbind(df, Ville=c("Paris","Lyon","Marseille"))
df3 <- rbind(df2, data.frame(Nom="Diane", Age=40, Genre="F", Ville="Toulouse"))
df3
```

Je vous recommande d'utilisez toujours `dim()` pour vérifier la taille d’une 
matrice ou data frame. Vous pouvez également utiliser `summary()` pour 
résumer vos données rapidement. 

R permet également de **résumer ou agréger** les données par groupes ou conditions.

```{r, eval=FALSE}
aggregate(Age ~ Genre, data=df, FUN=mean) # Moyenne d'âge par sexe
aggregate(Age ~ Genre, data=df, FUN=sum)  # Somme ou autres fonctions
```

## Fonctions en R

Les fonctions sont des blocs de code que vous pouvez **réutiliser** avec des
arguments différents. Elles permettent d’automatiser et d’organiser vos
calculs.

On peut créer une fonction simple avec `function()`. Voici un exemple pour
calculer le carré d’un nombre.

```{r, eval=FALSE}
carre <- function(x) {
  x^2    # Retourne le carré de x
}

carre(4)  # 16
carre(10) # 100
```

Les fonctions peuvent avoir **plusieurs arguments** avec des valeurs par défaut.

```{r, eval=FALSE}
addition <- function(a, b=5) {
  a + b
}

addition(3, 4)  # 7
addition(3)     # 8, car b=5 par défaut
```

On peut aussi créer des fonctions qui retournent **plusieurs valeurs** via une
liste.

```{r, eval=FALSE}
statistiques <- function(x) {
  moy <- mean(x)
  med <- median(x)
  list(moyenne=moy, mediane=med)
}

statistiques(c(1,2,3,4,5))
```

Il est souvent utile de combiner les fonctions avec des **conditions** et des
**boucles** pour automatiser des tâches plus complexes.

```{r, eval=FALSE}
analyse_vecteur <- function(v) {
  if (length(v) == 0) {
    return(NULL)
  }
  v[v > mean(v)]  # Retourne les éléments supérieurs à la moyenne
}

analyse_vecteur(c(1,2,3,4,5))
```

Enfin, vous pouvez **enchaîner plusieurs fonctions** pour créer des analyses
complètes et modulaires.

```{r, eval=FALSE}
ma_fonction <- function(x) {
  x2 <- carre(x)
  x2 + 10
}

ma_fonction(3)  # (3^2)+10 = 19
```

Pour organiser votre travail, il est souvent 
pratique de **mettre vos fonctions dans un script séparé**. Vous pouvez ensuite 
les **charger dans votre session** avec `source()`.

```{r, eval=FALSE}
source("Mes_fonctions.R")  # Charge toutes les fonctions du script

carre(5)          # Utilise la fonction carre définie dans le script
addition(2, 3)    # Utilise la fonction addition définie dans le script
```

## Visualisation avec R

R permet de créer rapidement des graphiques pour explorer vos données.
Voici quelques fonctions de base pour visualiser vos données.

Avec des graphiques de dispersion

```{r, eval=FALSE}
x <- 1:10
y <- x^2

plot(x, y, main="Graphique de dispersion",
     xlab="X", ylab="Y", col="steelblue3", pch=19)
```

Vous pouvez personnaliser les couleurs, les types de points (`pch`) et ajouter
un titre (`main`) ainsi que des labels pour les axes (`xlab`, `ylab`). Vous 
pouvez également utiliser le package `ggplot2`, de nombreux exemples et tutos 
son disponible en ligne.

Pour visualiser la **répartition d’une variable**, on utilise `hist()`.

```{r, eval=FALSE}
v <- c(2,3,3,5,7,8,8,8,9,10)

hist(v, breaks=5, col="orange", border="black",
     main="Histogramme de v", xlab="Valeurs", ylab="Fréquence")
```

Pour visualiser **la médiane et la dispersion**, on utilise `boxplot()`.

```{r, eval=FALSE}
df <- data.frame(Groupe=c("A","A","B","B","B","C","C","C","C"),
                 Valeur=c(5,6,7,5,6,8,9,7,6))

boxplot(Valeur ~ Groupe, data=df, col="lightblue",
        main="Boxplot par groupe", xlab="Groupe", ylab="Valeur")
```

Comment mentionné plus haut R permet d’exporter vos graphiques pour les partager 
ou les intégrer dans des rapports. Voici comment créer un fichier PDF contenant 
un graphique.

```{r, eval=FALSE}
pdf("Figure2.pdf", width=7, height=5)

  plot(x, y, main="Graphique exporté en PDF",
       xlab="X", ylab="Y", col="#CC6666", pch=19)
  
dev.off()
```

Le fichier `Figure2.pdf` sera créé dans le répertoire de travail actuel.

## Exercice

Dans cet exercice, vous allez créer vos propres fonctions dans un script 
séparé, puis les utiliser pour analyser et visualiser des données.

1. Créez un fichier `Mes_fonctions.R` dans votre répertoire de travail.
2. Dans ce fichier, écrivez deux fonctions :  
   - `resumer_vecteur(x)` : retourne la moyenne, médiane, min, max, variance  
   - `remplacer_grand(x)` : remplace les valeurs supérieures à la moyenne par 100
3. Dans TP1.R :  
   - Chargez les packages `sf`, `TDLM` et `bioregion` 
   - Définissez votre répertoire de travail 
   - Importez vos fonctions depuis `Mes_fonctions.R` avec `source()`  
   - Créez un vecteur de 20 nombres aléatoires entre 1 et 100 (fonction `sample()`)
   - Appliquez les fonctions au vecteur  
   - Créez un histogramme et un boxplot du vecteur modifié  
   - Exportez les graphiques dans un PDF `resultats.pdf`  

---

<details>
<summary>Solution (cliquer pour afficher)</summary>

```{r, eval=FALSE}
# --------------------------
# Contenu de Mes_fonctions.R
# --------------------------

resumer_vecteur <- function(x) {
  list(
    moyenne = mean(x),
    mediane = median(x),
    minimum = min(x),
    maximum = max(x),
    variance = var(x)
  )
}

remplacer_grand <- function(x) {
  x[x > mean(x)] <- 100
  return(x)
}

# --------------------------
# Contenu de TP1.R
# --------------------------

# Charger les packages
library(sf)
library(TDLM)
library(bioregion)

# Définir le répertoire de travail
setwd("~/Desktop/TP1")  # Adapter selon votre ordinateur

# Importer les fonctions depuis le script
source("Mes_fonctions.R")

# Créer un vecteur de 20 nombres aléatoires
set.seed(123) # Pour la reproductibilité (?set.seed)
v <- sample(1:100, 20, replace=TRUE)

# Appliquer les fonctions
resumer_vecteur(v)
v_modifie <- remplacer_grand(v)
v_modifie

# Graphiques et export PDF
pdf("Figure3.pdf", width=8, height=5)

  par(mfrow=c(1,2))  # Deux graphiques côte à côte

  hist(v_modifie, main="Histogramme du vecteur modifié", col="lightgreen",
       xlab="Valeurs", ylab="Fréquence")
  boxplot(v_modifie, main="Boxplot du vecteur modifié", col="lightblue")

dev.off()
```

</details>

---

## Introduction à R Shiny

R Shiny permet de créer des **applications web interactives** directement depuis R. 
Avec Shiny, vous pouvez rendre vos analyses et graphiques interactifs, sans 
avoir besoin de connaissances en HTML, CSS ou JavaScript.

### Structure d’une application Shiny

Une application Shiny se compose généralement de deux parties principales :

1. **UI (User Interface)** : définit l’apparence de l’application (boutons, 
   graphiques, champs de saisie...).  
2. **Server** : contient la logique et les calculs qui génèrent les résultats 
   affichés dans l’UI.

### Exemple minimal

Installez le package `shiny`, créez un fichier `app.R` dans votre dossier TP1 
et copiez-collez le code suivant :

```{r, eval=FALSE}
# Charger le package Shiny
library(shiny)

# Définir l'interface utilisateur
ui <- fluidPage(
  titlePanel("Mon premier Shiny"),
  sidebarLayout(
    sidebarPanel(
      sliderInput("nombre", "Choisir un nombre :", min=1, max=100, value=50)
    ),
    mainPanel(
      textOutput("affichage")
    )
  )
)

# Définir le serveur
server <- function(input, output) {
  output$affichage <- renderText({
    paste("Le nombre choisi est :", input$nombre)
  })
}

# Lancer l'application
shinyApp(ui, server)
```

### Déployer l’application

1. Ouvrez le fichier `app.R` dans RStudio.  
2. Cliquez sur **Run App** en haut à droite de l’éditeur.  
3. L’application s’ouvre dans le Viewer de RStudio ou dans votre navigateur.  

> *Astuce : Pour déployer votre application en ligne, vous pouvez utiliser 
> [shinyapps.io](https://www.shinyapps.io/) ou un serveur Shiny propre. L’exemple 
> ci-dessus fonctionne localement sur votre machine.*
