# Estimation des flux domicile-travail {#tp2}

Avant de commencer le TP, je vais vous présenter une introduction à la 
modélisation des flux domicile-travail à l’aide des modèles d’interactions 
spatiales, ainsi que le contenu du TP.

<div style="height:10px;">&nbsp;</div>

<iframe src="slides/tp2/Cours_TP2.pdf" width="100%" height="450px"></iframe>

## Prise en main des données 

Le package **TDLM** met à disposition des données d'exemple de flux 
domicile-travail entre les **342 communes du département de l'Hérault en 
2020**.

- `od_mtp` : matrice des flux observés.  
- `distance_mtp` : matrice des distances.  
- `mass_mtp` : masses et marges (population, flux sortants, flux entrants).  
- `mtp` : données spatiales associées.  

Nous allons calculer quelques statistiques de base pour explorer ces données.

Créez un script **TP2.R** et enregistrez-le dans votre répertoire de travail,
que vous pouvez également nommer **TP2**.  

### Charger les données

```{r, eval=FALSE}
# Packages
library(TDLM)
library(sf)

# Définir le répertoire de travail
setwd("~/Desktop/TP2") # A adapter à votre chemin sur votre ordinateur !

# Charger les données
data(od_mtp)
data(distance_mtp)
data(mass_mtp)
data(mtp)
```

### Taille des objets et aperçu

```{r, eval=FALSE}
dim(od_mtp)         # Dimensions de la matrice OD
dim(distance_mtp)   # Dimensions de la matrice de distance
mass_mtp[1:10,]     # Aperçu des masses
plot(mtp)           # Représentation spatiale de mtp
plot(mtp[,2])       # Représentation spatiale de l'attribut Longitude
```

### Statistiques de base

```{r, eval=FALSE}
# Population moyenne
mean(mass_mtp$Population)

# Entité avec le plus d'habitants
mass_mtp[which.max(mass_mtp$Population), ]

# Flux totaux sortants et entrants
sum(mass_mtp$Out_Commuters)
sum(mass_mtp$In_Commuters)

# Comparaison
plot(mass_mtp$Population, mass_mtp$Out_Commuters,
     xlab="Population", ylab="Flux sortants",
     main="Population vs Flux sortants")

# Comparaison log-log
plot(mass_mtp$Population, mass_mtp$Out_Commuters,
     log="xy",
     xlab="Population", ylab="Flux sortants",
     main="Population vs Flux sortants")

# Vérifier que les flux sont cohérents
sum(mass_mtp$Out_Commuters==apply(od_mtp, 1, sum))
sum(mass_mtp$In_Commuters==apply(od_mtp, 2, sum))
```

### Exercices

**1.** Calculer la **distance moyenne de navettage** à partir des matrices 
`od_mtp` et `distance_mtp`. Calculer également la distance moyenne de 
navettage par commune (à l'aide de la fonction `apply()`). Ces métriques vont 
nous resservir. N’hésitez pas à développer des fonctions dédiées dans un script 
et à les charger ensuite avec `source()`, comme vu lors du premier TP.

---

<details>
<summary>Solution (cliquer pour afficher)</summary>

```{r, eval=FALSE}
# Moyenne pondérée distance x flux
d_mean <- sum(od_mtp * distance_mtp) / sum(od_mtp)
d_mean

# Moyenne pondérée distance x flux par commune
d_com <- apply(od_mtp * distance_mtp, 1, sum) / apply(od_mtp, 1, sum)
d_com
```
</details>

---

**2.** Visualiser les **flux sortants** par commune sur une carte. Pour cela, 
ajoutez les valeurs de `Oi` (flux sortants) à l’objet spatial `mtp` et 
affichez-les avec une carte choroplèthe.  

---

<details>
<summary>Solution (cliquer pour afficher)</summary>

```{r, eval=FALSE}
# Ajouter les flux sortants à l'objet spatial
mtp$Oi <- mass_mtp$Out_Commuters

# Visualiser avec une carte simple
plot(mtp["Oi"], main="Flux sortants par commune")

# Visualisation par quantile
library(viridis)

classes <- cut(mtp$Oi,
               breaks = quantile(mtp$Oi, probs = seq(0,1,length=11),
                                 na.rm=TRUE),
               include.lowest = TRUE,
               labels = FALSE)
colors <- viridis(10)

plot(mtp["Oi"], main="Flux sortants par commune", col=colors[classes])
legend("right",
       legend = paste0("Q", 1:10),
       bty = "n",
       xpd = NA,
       fill = colors)
```
</details>

---

**3.** Visualiser le **ratio flux entrant / flux sortant** par commune sur une 
carte.  

---

<details>
<summary>Solution (cliquer pour afficher)</summary>

```{r, eval=FALSE}
# Ajouter le ratio
mtp$ratio <- mass_mtp$In_Commuters/mass_mtp$Out_Commuters

# Visualiser avec une carte simple
plot(mtp["ratio"], main="Ratio")
```

</details>

---

## Estimation des flux avec TDLM

### Familiarisation avec TDLM

Nous allons commencer par préparer les données en formatant les masses 
($m_i$ et $m_j$) et les marges ($D_i$ et $D_j$).

```{r, eval=FALSE}
# Préparons les données d'entrées
mi <- mass_mtp$Population
names(mi) <- rownames(mass_mtp)

mj <- mass_mtp$Population
names(mj) <- rownames(mass_mtp)

Oi <- mass_mtp$Out_Commuters
names(Oi) <- rownames(mass_mtp)

Dj <- mass_mtp$In_Commuters
names(Dj) <- rownames(mass_mtp)
```

Nous allons ensuite estimer les flux à l'aide d'une loi gravitaire 
exponentielle (`law = "NGravExp"`) avec un modèle doublement contraint 
(`model = "DCM"`). 

```{r, eval=FALSE}
# Loi gravitaire exponentielle avec un modèle doublement contraint
od_sim <- run_law_model(law = "NGravExp", 
                        mass_origin = mi, 
                        mass_destination = mj, 
                        distance = distance_mtp, 
                        opportunity = NULL,
                        param = 0.01,
                        write_proba = TRUE,
                        
                        model = "DCM", 
                        nb_trips = NULL, 
                        out_trips = Oi, 
                        in_trips = Dj,
                        average = FALSE, 
                        nbrep = 3,
                        
                        check_names = TRUE)
```

Nous pouvons faire une comparaison rapide pour comprendre les résultats.

```{r, eval=FALSE}
# Comparaison rapide des flux simulés et observés
od_sim$replication_1[1:10,1:10]
od_sim$replication_2[1:10,1:10]
od_sim$replication_3[1:10,1:10]
od_mtp[1:10,1:10]
```

Pour aller plus loin, la fonction `gof()` (*goodness-of-fit*) permet de 
calculer plusieurs indicateurs pour comparer les matrices simulées à la 
matrice observée.

```{r, eval=FALSE}
# Goodness-of-fit entre flux simulés et observés
gof(od_sim, od_mtp,
    measures = "all",
    distance = distance_mtp)
```

Vous pouvez également comparer les distances moyennes simulées à la distance 
moyenne observée à l'aide de votre fonction ou du code ci-dessous.

```{r, eval=FALSE}
d_mean_1 <- sum(od_sim$replication_1 * distance_mtp) / sum(od_sim$replication_1)
d_mean_1

d_mean_2 <- sum(od_sim$replication_2 * distance_mtp) / sum(od_sim$replication_1)
d_mean_2

d_mean_3 <- sum(od_sim$replication_3 * distance_mtp) / sum(od_sim$replication_1)
d_mean_3

d_mean_obs <- sum(od_mtp * distance_mtp) / sum(od_mtp)
d_mean_obs
```

### Calibration de paramètre

Nous avons observé que notre modèle tendait à **surestimer la distance moyenne
de navettage**. Cela signifie que la valeur du paramètre $\beta$, qui contrôle
l’effet de la distance dans la loi gravitaire, est probablement **trop faible**.

Pour améliorer l’ajustement, nous allons tester plusieurs valeurs de $\beta$
afin d'évaluer la qualité des ajustements via différents indicateurs de
*goodness-of-fit* et de comparer la distance moyenne simulée avec celle
observée.

```{r, eval=FALSE}
# Loi gravitaire exponentielle avec un modèle doublement contraint
od_sim <- run_law_model(law = "NGravExp", 
                        mass_origin = mi, 
                        mass_destination = mj, 
                        distance = distance_mtp, 
                        opportunity = NULL,
                        param = c(0.01, 0.05, 0.1, 0.2),  # Valeurs testées pour β
                        write_proba = TRUE,
                        
                        model = "DCM", 
                        nb_trips = NULL, 
                        out_trips = Oi, 
                        in_trips = Dj,
                        average = FALSE, 
                        nbrep = 1,
                        
                        check_names = TRUE)
```

```{r, eval=FALSE}
# Comparaison entre flux simulés et flux observés
gof(od_sim, od_mtp,
    measures = "all",
    distance = distance_mtp)
```

```{r, eval=FALSE}
# Calcul de la distance moyenne pour chaque paramètre β testé
d_mean_1 <- sum(od_sim$parameter_1$replication_1 * distance_mtp) / 
            sum(od_sim$parameter_1$replication_1)
d_mean_1

d_mean_2 <- sum(od_sim$parameter_2$replication_1 * distance_mtp) / 
            sum(od_sim$parameter_2$replication_1)
d_mean_2

d_mean_3 <- sum(od_sim$parameter_3$replication_1 * distance_mtp) / 
            sum(od_sim$parameter_3$replication_1)
d_mean_3

d_mean_4 <- sum(od_sim$parameter_4$replication_1 * distance_mtp) / 
            sum(od_sim$parameter_4$replication_1)
d_mean_4

# Distance observée
d_mean_obs <- sum(od_mtp * distance_mtp) / sum(od_mtp)
d_mean_obs
```

### Exercices

**1.** Trouver la valeur optimale du paramètre (selon le CPC), arrondie à trois 
chiffres après la virgule.

---

<details>
<summary>Solution (cliquer pour afficher)</summary>

```{r, eval=FALSE}
od_sim <- run_law_model(law = "NGravExp", 
                        mass_origin = mi, 
                        mass_destination = mj, 
                        distance = distance_mtp, 
                        opportunity = NULL,
                        param = c(0.126, 0.127, 0.128, 0.129),
                        write_proba = TRUE,
                        
                        model = "DCM", 
                        nb_trips = NULL, 
                        out_trips = Oi, 
                        in_trips = Dj,
                        average = FALSE, 
                        nbrep = 1,
                        
                        check_names = TRUE)

gof(od_sim, od_mtp,
    measures = "all",
    distance = distance_mtp)
```

</details>

---

**2.** Utiliser la fonction `extract_opportunities()` pour calculer le nombre 
d'opportunités entre les origines et destinations en vous basant sur la 
population (i.e., $m_i$).

---

<details>
<summary>Solution (cliquer pour afficher)</summary>

```{r, eval=FALSE}
opportunity_mtp <- extract_opportunities(opportunity = mi,
                                         distance = distance_mtp,
                                         check_names = TRUE)
```

</details>

---

**3.** Chercher le paramètre optimal (selon le CPC) de la loi radiative 
(`law = "RadExt"`).

---

<details>
<summary>Solution (cliquer pour afficher)</summary>

```{r, eval=FALSE}
od_sim_rad <- run_law_model(law = "RadExt", 
                            mass_origin = mi, 
                            mass_destination = mj, 
                            distance = NULL, 
                            opportunity = opportunity_mtp,
                            param = c(0.126, 0.127, 0.128, 0.129),  
                            write_proba = TRUE,
                            
                            model = "DCM", 
                            nb_trips = NULL, 
                            out_trips = Oi, 
                            in_trips = Dj,
                            average = FALSE, 
                            nbrep = 1,
                            
                            check_names = TRUE)

gof(od_sim_rad, od_mtp,
    measures = "all",
    distance = distance_mtp)
```

</details>

---

**4.** Quelle est la meilleure loi sur ce cas d'étude : gravitaire ou radiative ?

## Flux et itinéraires

Nous allons maintenant rentrer un peu plus dans le détails de l'analyse des flux
et je vais vous proposer une façon simple de calculer rapidement des itinéraires.

### Identifier les flux

Commençons par mettre nos matrices origine-destination observées et simulées
sous un format "réseaux" (i.e. trois colonnes) à l'aide de la fonction 
`mat_to_net()` du package `bioregion`.

```{r, eval=FALSE}
library(bioregion)

# Conversion des matrices en format "réseau"
net_obs <- mat_to_net(od_mtp, weight=TRUE)
net_sim <- mat_to_net(od_sim$parameter_2$replication_1, weight=TRUE)
```

Nous pouvons ensuite les trier par ordre décroissant de taille de flux et 
comparer le top 10 des plus gros flux dans les deux matrices.

```{r, eval=FALSE}
# Tri des flux par ordre décroissant
net_obs <- net_obs[order(net_obs$Weight, decreasing=TRUE),]
net_sim <- net_sim[order(net_sim$Weight, decreasing=TRUE),]

# Top 10 des flux observés et simulés
net_obs[1:10,]
net_sim[1:10,]
```

### Calcul d'itinéraires

<!-- [test.R](./data/tp2/test.R) -->
<!-- [test.zip](./data/tp2/test.zip) -->


<!-- <a href="./data/tp2/test.R" download> -->
<!-- Télécharger test.R -->
<!-- </a> -->
<!-- <a href="./data/tp2/test.zip" download> -->
<!-- Télécharger test.zip -->
<!-- </a> -->


<!-- library(dodgr) -->
<!-- library(osmdata) -->

<!-- # Charger, filtrer, pondérer et simplifier le réseau routier -->
<!-- road_dl <- dodgr_streetnet(getbb("Montpellier, France"), quiet = TRUE) -->
<!-- road <- road_dl[road_dl$highway %in% c("motorway","trunk","primary", -->
<!--                                  "secondary","tertiary","residential"), ] -->
<!-- road <- weight_streetnet(road, wt_profile = "motorcar") -->
<!-- road <- dodgr_contract_graph(road) -->

<!-- # Exporter road -->
<!-- save(road, file="road.rda") -->


<!-- #  -->
<!-- library(dodgr) -->
<!-- #library(osmdata) -->
<!-- library(sf) -->
<!-- library(ggplot2) -->

<!-- load("TP2/road.rda") -->

<!-- # 6. Définir origine / destination -->
<!-- library(TDLM) -->
<!-- data(mtp) -->

<!-- from <- as.numeric(mtp[mtp$ID == 34057, 2:3])[-3]   # INSEE 34057 Castelnau-le-Lez -->
<!-- to   <- as.numeric(mtp[mtp$ID == 34172, 2:3])[-3]   # INSEE 34172 Montpellier -->

<!-- # 7. Trouver les sommets les plus proches -->
<!-- vertices <- dodgr_vertices(road) -->
<!-- from_id <- vertices$id[which.min((vertices$x - from[1])^2 + (vertices$y - from[2])^2)] -->
<!-- to_id   <- vertices$id[which.min((vertices$x - to[1])^2 + (vertices$y - to[2])^2)] -->

<!-- # 8. Calculer le chemin -->
<!-- path_nodes <- dodgr_paths(road, from = from_id, to = to_id, vertices = TRUE) -->

<!-- # 9. Convertir en sf LINESTRING -->
<!-- coords <- do.call(rbind, lapply(path_nodes[[1]][[1]], function(id) { -->
<!--   c(vertices$x[vertices$id == id], vertices$y[vertices$id == id]) -->
<!-- })) -->
<!-- path_line <- st_sfc(st_linestring(coords), crs = 4326) -->

<!-- # 10. Tracer le chemin -->
<!-- ggplot() + -->
<!--   geom_sf(data = mtp[mtp$ID==34057 | mtp$ID==34172,], color = "grey80") + -->
<!--   geom_sf(data = path_line, color = "red", size = 1.2) + -->
<!--   ggtitle("Castelnau-le-Lez → Montpellier") -->



