# Estimation des flux domicile-travail {#tp2}

Avant de commencer le TP, je vais vous présenter une introduction à la 
modélisation des flux domicile-travail à l’aide des modèles d’interactions 
spatiales, ainsi que le contenu du TP.

<div style="height:10px;">&nbsp;</div>

<iframe src="slides/tp2/Cours_TP2.pdf" width="100%" height="450px"></iframe>

## Prise en main des données 

Le package TDLM met à disposition des données d'exemple de flux domicile-travail entre
les 342 communes du département de l'Hérault en 2020.

- `od_mtp` : matrice des flux observés.  
- `distance_mtp` : matrice des distances.  
- `mass_mtp` : masses et marges (population, flux sortants, flux entrants).  
- `mtp` : données spatiales associées.  

Nous allons calculer quelques statistiques de base pour explorer ces données.

Créez un script **TP2.R** et enregistrez-le dans votre répertoire de travail,
que vous pouvez également nommer **TP2**.  

### Charger les données

```{r, eval=FALSE}
# Packages
library(TDLM)
library(sf)

# Définir le répertoire de travail
setwd("~/Desktop/TP2") # A adapter à votre chemin sur votre ordinateur !

# Charger les données
data(od_mtp)
data(distance_mtp)
data(mass_mtp)
data(mtp)
```

### Taille des objets et aperçu

```{r, eval=FALSE}
dim(od_mtp)         # Dimensions de la matrice OD
dim(distance_mtp)   # Dimensions de la matrice de distance
mass_mtp[1:10,]     # Aperçu des masses
plot(mtp)           # Représentation spatiale de mtp
plot(mtp[,2])       # Représentation spatiale de l'attribut Longitude
```

### Statistiques de base

```{r, eval=FALSE}
# Population moyenne
mean(mass_mtp$Population)

# Entité avec le plus d'habitants
mass_mtp[which.max(pop), ]

# Flux totaux sortants et entrants
sum(mass_mtp$Out_Commuters)
sum(mass_mtp$In_Commuters)

# Comparaison
plot(pop, Oi,
     xlab="Population", ylab="Flux sortants",
     main="Population vs Flux sortants")

# Comparaison log-log
plot(pop, Oi, log="xy",
     xlab="Population", ylab="Flux sortants",
     main="Population vs Flux sortants")

# Vérifier que les flux sont cohérents
sum(mass_mtp$Out_Commuters==apply(od_mtp, 1, sum))
sum(mass_mtp$In_Commuters==apply(od_mtp, 2, sum))
```

### Exercices

1. Calculer la distance moyenne de navettage à partir des matrices `od_mtp` et 
`distance_mtp`. Calculer également la distance moyenne de navettage par commune 
(à l'aide de la fonction `apply()`). 
   
---

<details>
<summary>Solution (cliquer pour afficher)</summary>

```{r, eval=FALSE}
# Moyenne pondérée distance x flux
d_mean <- sum(od_mtp * distance_mtp) / sum(od_mtp)
d_mean

# Moyenne pondérée distance x flux par commune
d_com <- apply(od_mtp * distance_mtp, 1, sum) / apply(od_mtp, 1, sum)
d_com
```
</details>

---

2. Visualiser les **flux sortants** par commune sur une carte. Pour cela, ajoutez les valeurs de `Oi` (flux sortants) à l’objet spatial `mtp` et affichez-les avec une carte choroplèthe.  

---

<details>
<summary>Solution (cliquer pour afficher)</summary>

```{r, eval=FALSE}
# Ajouter les flux sortants à l'objet spatial
mtp$Oi <- Oi

# Visualiser avec une carte simple
plot(mtp["Oi"], main="Flux sortants par commune")

# Visualisation par quantile
library(viridis)

classes <- cut(mtp$Oi,
               breaks = quantile(mtp$Oi, probs = seq(0,1,length=11),
                                 na.rm=TRUE),
               include.lowest = TRUE,
               labels = FALSE)
colors <- viridis(10)

plot(mtp["Oi"], main="Flux sortants par commune", col=colors[classes])
legend("right",
       legend = paste0("Q", 1:10),
       bty = "n",
       xpd = NA,
       fill = colors)
```
</details>

---












