# Analyse de réseaux biogéographiques {#tp3}

Avant de commencer le TP, je vais vous présenter une introduction à la 
biorégionalisation, ainsi que le contenu du TP.

<div style="height:10px;">&nbsp;</div>

<iframe src="slides/tp3/Cours_TP3.pdf" width="100%" height="450px"></iframe>

## Prise en main des données

Le package R [bioregion](https://biorgeo.github.io/bioregion/) met à disposition 
des données d'exemple d'abondance d'espèces végétales dans le sud de la France, 
fournies par le conservatoire botanique méditerranéen.

- **vegemat** : matrice de co-occurrences sites-espèces.  
- **vegesf** : données spatiales associées  (nous aurons besoin de **sf** pour 
les manipuler).   

Nous allons dans un premier temps calculer quelques statistiques de base pour 
explorer ces données. 

Créez un script **TP3.R** et enregistrez-le dans votre répertoire de travail, 
que vous pouvez également nommer **TP3**.


> *Dans ce TP, je m'inspire du cours sur la 
> [bioregionalisation avec les réseaux](https://github.com/Farewe/Cours_Bioregionalisation)
> proposé par mon collègue [Boris Leroy](https://farewe.github.io/markdown-cv/)
> du Muséum national d’Histoire naturelle.*

### Charger les données

```{r, eval=FALSE}
# Charger les packages
library(bioregion)
library(sf)

# Définir le répertoire de travail
setwd("~/Desktop/TP3") # A adapter à votre chemin sur votre ordinateur !

# Charger les données
data(vegemat)
data(vegesf)
```

### Taille et aperçu des objets 

```{r, eval=FALSE}
dim(vegemat)         # Dimensions et aperçu de la matrice sites-espèces
vegemat[1:10,1:10]

vegesf               # Aperçu des entités spatiales 
class(vegesf)        # Objet sf
plot(vegesf)         # Représentation spatiale de vegesf
```

### Les réseaux en biogéographie

Dans le TP précédent, nous avons travaillé sur un réseau **dirigé et pondéré**, 
où chaque lien représentait un **flux** entre deux communes (origine → 
destination). En biogéographie, nous allons maintenant manipuler un 
**réseau bipartite**.

Un **réseau bipartite** relie deux ensembles de noeuds distincts,  ici les 
**sites** (zones géographiques) et les **espèces** (entités biologiques). 
Autrement dit, un lien existe uniquement **entre un site et une espèce**, jamais 
entre deux sites ou deux espèces directement. Ce type de réseau peut être 
**pondéré** (abondance d’espèces) ou **non pondéré** (présence/absence).

Le réseau bipartite sites-espèces que nous considérons dans ce TP est pondéré et
stocké sous forme matricielle dans l'objet **vegemat**. Nous pouvons ici aussi 
facilement convertir cette matrice en un format "trois colonnes" à l’aide de la 
fonction `mat_to_net()`.

```{r, eval=FALSE}
# Conversion matrice -> "réseau"
vegenet <- mat_to_net(vegemat, weight = TRUE)
vegenet[1:10,]
```

On peut également considérer un réseau non pondéré.

```{r, eval=FALSE}
# Suppression de la colonne poids
vegenet_bin <- vegenet[,-3]
vegenet_bin[1:10,]
```

Et le reconvertir en matrice avec `net_to_mat()`.

```{r, eval=FALSE}
# Conversion "réseau" -> matrice  
vegemat_bin <- net_to_mat(vegenet_bin)
vegemat_bin[1:10,1:10]
```

### Exercice

Tracer les histogrammes du nombre moyen d'espèces par site et du nombre moyen 
de sites par espèce à partir de **vegemat_bin** (à l'aide de la fonction 
`apply()`). 

---

<details>
<summary>Solution (cliquer pour afficher)</summary>

```{r, eval=FALSE}
# Histogramme du nombre d'espèces par site
species_per_site <- apply(vegemat_bin,1,sum)
hist(species_per_site, col = "steelblue3")

# Histogramme du nombre d'espèces par site
sites_per_species <- apply(vegemat_bin,2,sum)
hist(sites_per_species, col = "#CC6666")
```
</details>

---

## Similarité entre sites

Pour comparer les sites entre eux, nous pouvons calculer un **indice de similarité** 
basé sur la composition en espèces. Par exemple, l’indice de **Simpson** mesure 
la proportion d’espèces partagées entre deux sites, en donnant un poids plus 
fort aux espèces présentes dans les deux zones. Il est robuste aux différences 
de richesse spécifique.

```{r, eval=FALSE}
sim <- similarity(vegemat, metric = "Simpson")
sim[1:10,]
```

Pour mieux comprendre la manière dont cet indice est construit, il est possible 
de récupérer les trois composantes fondamentales de la comparaison entre deux 
sites :  

- **a** : nombre d’espèces partagées (intersection)  
- **b** : espèces uniques au site 1  
- **c** : espèces uniques au site 2

Ces quantités peuvent être obtenues via :

```{r, eval=FALSE}
simabc <- similarity(vegemat, metric = "abc")
simabc[1:10,]
```

### Exercices

**1.** Tracer l'histogramme des similarités.

---

<details>
<summary>Solution (cliquer pour afficher)</summary>

```{r, eval=FALSE}
# Histogramme du nombre d'espèces par site
hist(sim$Simpson, col = "steelblue3")
```
</details>

---

**2.** A partir de la formule de Simpson que vous trouverez [ici](https://biorgeo.github.io/bioregion/reference/similarity.html#details) et de la 
fonction `pmin()`, reconstruisez l’indice de Simpson à partir des valeurs  
**a**, **b** et **c** de **simabc**.

---

<details>
<summary>Solution (cliquer pour afficher)</summary>

```{r, eval=FALSE}
# Extraire a, b et c
a <- simabc$a
b <- simabc$b
c <- simabc$c

# Reconstruction de Simpson
simpson <- 1 - pmin(b,c) / (a + pmin(b, c))

# Aperçu
sim$Simpson2 <- simpson
sim[1:10,]
```
</details>

---

## Bioregionalisation à partir du réseau de similarité

La biorégionalisation consiste à identifier des groupes de sites partageant des 
caractéristiques écologiques ou biogéographiques similaires. Nous nous baserons
ici sur le réseau de similarité calculé avec l’indice de Simpson ci-dessous. 

Pour cela nous pouvons appliquer un algorithme de détection de communautés, ici  
**Louvain** afin d’obtenir des régions biogéographiques cohérentes.  

```{r, eval=FALSE}
# Détection des communautés biogéographiques
clu <- netclu_louvain(sim, cut_weight = 0, seed = 1)

# Effectifs des biorégions obtenues
table(clu$clusters[,2])

# Visualisation cartographique
map_bioregions(clu, vegesf)
```

### Exercice

Le paramètre **cut_weight** permet de retirer du réseau les liens (similarités) 
dont la valeur est inférieure à un seuil donné. Plus ce seuil est élevé, plus 
le réseau est ***épuré*** et plus les communautés détectées sont contrastées (mais 
potentiellement plus nombreuses). Il est important d’expérimenter plusieurs 
valeurs de **cut_weight** car cela peut fortement influencer la structure du 
réseau et donc la partition obtenue. 

Tester différentes valeurs de **cut_weight** (0.5, 0.7, 0.8, 0.9) puis visualiser
la biorégionalisation obtenue.

---

<details>
<summary>Solution (cliquer pour afficher)</summary>

```{r, eval=FALSE}
# Détection des communautés biogéographiques avec le seuil 0.9
clu09 <- netclu_louvain(sim, cut_weight = 0.9, seed = 1)

# Effectifs des biorégions obtenues
table(clu09$clusters[,2])

# Visualisation cartographique
map_bioregions(clu09, vegesf)
```
</details>

---

## Application R Shiny

Pour finir, je vais vous montrer un nouvel exemple d'application Shiny sur le 
même format que celle du TP2.

Les fichiers sources de cette application sont disponibles 
[ici](./data/tp3/Shiny_TP3.zip). Vous pouvez dézipper le dossier dans votre 
répertoire de travail.

Nous retrouvons la même structure d'application, composée de quatre fichiers 
principaux. 

Comme dans le TP2, prenez le temps de parcourir ces fichiers et d’expérimenter 
en changeant le **titre** de l’application, en renommant l'**onglet** du tableau 
de bord, en modifiant la **palette de couleurs** de la cartes ou encore personnaliser 
les couleurs dans **style.css**.  

Si vous êtes en avance essayez d'ajouter la métrique de similarité **Sorensen**
dans l'appli en modifiant la ligne 18 de **global.R** et en ajoutant une ligne 
après la ligne 26 de **ui.R**.












