# Analyse de réseaux biogéographiques {#tp3}

Avant de commencer le TP, je vais vous présenter une introduction à la 
biorégionalisation, ainsi que le contenu du TP.

<div style="height:10px;">&nbsp;</div>

<iframe src="slides/tp3/Cours_TP3.pdf" width="100%" height="450px"></iframe>

## Prise en main des données

Le package R [bioregion](https://biorgeo.github.io/bioregion/) met à disposition 
des données d'exemple d'abondance d'espèces végétales dans le sud de la France, 
fournies par le conservatoire botanique méditerranéen.

- **vegemat** : matrice de co-occurrences sites-espèces.  
- **vegenet** : data.frame de co-occurrences sites-espèces. 
- **vegesf** : données spatiales associées  (nous aurons besoin de **sf** pour 
les manipuler).   

Nous allons dans un premier temps calculer quelques statistiques de base pour 
explorer ces données. 

Créez un script **TP3.R** et enregistrez-le dans votre répertoire de travail, 
que vous pouvez également nommer **TP3**.


> *Dans ce TP, je m'inspire largement du cours sur la 
> [bioregionalisation avec les réseaux](https://github.com/Farewe/Cours_Bioregionalisation)
> proposé par mon collègue [Boris Leroy](https://farewe.github.io/markdown-cv/)
> du Muséum national d’Histoire naturelle.*

### Charger les données

```{r, eval=FALSE}
# Charger les packages
library(bioregion)
library(sf)

# Définir le répertoire de travail
setwd("~/Desktop/TP3") # A adapter à votre chemin sur votre ordinateur !

# Charger les données
data(vegemat)
data(vegenet)
data(vegesf)
```

### Taille et aperçu des objets 

```{r, eval=FALSE}
dim(vegemat)        # Dimensions et aperçu de la matrice sites-espèces
vegemat[1:10,1:10]

dim(vegedf)         # Dimensions et apeçu de la version "trois colonnes"
vegedf[1:10,]

vegesf              # Aperçu des entités spatiales 
class(vegesf)       # Objet sf
plot(vegesf)        # Représentation spatiale de vegesf
```







