# Analyse de réseaux biogéographiques {#tp3}

Avant de commencer le TP, je vais vous présenter une introduction à la 
biorégionalisation, ainsi que le contenu du TP.

<div style="height:10px;">&nbsp;</div>

<iframe src="slides/tp3/Cours_TP3.pdf" width="100%" height="450px"></iframe>

## Prise en main des données

Le package R [bioregion](https://biorgeo.github.io/bioregion/) met à disposition 
des données d'exemple d'abondance d'espèces végétales dans le sud de la France, 
fournies par le conservatoire botanique méditerranéen.

- **vegemat** : matrice de co-occurrences sites-espèces.  
- **vegesf** : données spatiales associées  (nous aurons besoin de **sf** pour 
les manipuler).   

Nous allons dans un premier temps calculer quelques statistiques de base pour 
explorer ces données. 

Créez un script **TP3.R** et enregistrez-le dans votre répertoire de travail, 
que vous pouvez également nommer **TP3**.


> *Dans ce TP, je m'inspire largement du cours sur la 
> [bioregionalisation avec les réseaux](https://github.com/Farewe/Cours_Bioregionalisation)
> proposé par mon collègue [Boris Leroy](https://farewe.github.io/markdown-cv/)
> du Muséum national d’Histoire naturelle.*

### Charger les données

```{r, eval=FALSE}
# Charger les packages
library(bioregion)
library(sf)

# Définir le répertoire de travail
setwd("~/Desktop/TP3") # A adapter à votre chemin sur votre ordinateur !

# Charger les données
data(vegemat)
data(vegesf)
```

### Taille et aperçu des objets 

```{r, eval=FALSE}
dim(vegemat)         # Dimensions et aperçu de la matrice sites-espèces
vegemat[1:10,1:10]

vegesf               # Aperçu des entités spatiales 
class(vegesf)        # Objet sf
plot(vegesf)         # Représentation spatiale de vegesf
```

### Les réseaux en biogéographie

Dans le TP précédent, nous avons travaillé sur un réseau **dirigé et pondéré**, 
où chaque lien représentait un **flux** entre deux communes (origine → 
destination). En biogéographie, nous allons maintenant manipuler un 
**réseau bipartite**.

Un **réseau bipartite** relie deux ensembles de noeuds distincts,  ici les 
**sites** (zones géographiques) et les **espèces** (entités biologiques). 
Autrement dit, un lien existe uniquement **entre un site et une espèce**, jamais 
entre deux sites ou deux espèces directement. Ce type de réseau peut être 
**pondéré** (abondance d’espèces) ou **non pondéré** (présence/absence).

Le réseau bipartite sites-espèces que nous considérons dans ce TP est pondéré et
stocké sous forme matricielle dans l'objet **vegemat**. Nous pouvons ici aussi 
facilement convertir cette matrice en un format "trois colonnes" à l’aide de la 
fonction `mat_to_net()`.

```{r, eval=FALSE}
# Conversion matrice -> "réseau"
vegenet <- mat_to_net(vegemat, weight = TRUE)
vegenet[1:10,]
```

On peut également considérer un réseau non pondéré.

```{r, eval=FALSE}
# Suppression de la colonne poids
vegenet_bin <- vegenet[,-3]
vegenet_bin[1:10,]
```

Et le reconvertir en matrice avec `net_to_mat()`.

```{r, eval=FALSE}
# Conversion "réseau" -> matrice  
vegemat_bin <- net_to_mat(vegenet_bin)
vegemat_bin[1:10,1:10]
```

### Exercice

Tracer les histogrammes du nombre moyen d'espèces par site et du nombre moyen 
de sites par espèce à partir de **vegemat_bin** (à l'aide de la fonction 
`apply()`). 

---

<details>
<summary>Solution (cliquer pour afficher)</summary>

```{r, eval=FALSE}
# Histogramme du nombre d'espèces par site
species_per_site <- apply(vegemat_bin,1,sum)
hist(species_per_site, col = "steelblue3")

# Histogramme du nombre d'espèces par site
sites_per_species <- apply(vegemat_bin,2,sum)
hist(sites_per_species, col = "#CC6666")
```
</details>

---

## Première bioregionalisation


