# Estimation des flux domicile-travail {#tp2}

Avant de commencer le TP, je vais vous présenter une introduction à la 
modélisation des flux domicile-travail à l’aide des modèles d’interactions 
spatiales, ainsi que le contenu du TP. Pour aller plus loin, ce TP et
le package [TDLM](https://rtdlm.github.io/TDLM/) s’appuient sur les travaux 
présentés dans [@Lenormand2016](#refs).

<div style="height:10px;">&nbsp;</div>

<iframe src="slides/tp2/Cours_TP2.pdf" width="100%" height="450px"></iframe>

## Prise en main des données 

Le package R [TDLM](https://rtdlm.github.io/TDLM/) met à disposition des données 
d'exemple de flux domicile-travail entre les **342 communes du département de 
l'Hérault en 2020**.

- **od_mtp** : matrice Origine-Destination (OD) des flux observés.  
- **distance_mtp** : matrice des distances.  
- **mass_mtp** : masses et marges (population, flux sortants, flux entrants).  
- **mtp** : données spatiales associées (nous aurons besoin de **sf** pour les
manipuler).  

Nous allons dans un premier temps calculer quelques statistiques de base pour 
explorer ces données.

Créez un script **TP2.R** et enregistrez-le dans votre répertoire de travail,
que vous pouvez également nommer **TP2**.  

### Charger les données

```{r, eval=FALSE}
# Charger les packages
library(bioregion)
library(TDLM)
library(sf)

# Définir le répertoire de travail
setwd("~/Desktop/TP2") # A adapter à votre chemin sur votre ordinateur !

# Charger les données
data(od_mtp)
data(distance_mtp)
data(mass_mtp)
data(mtp)
```

### Taille et aperçu des objets 

```{r, eval=FALSE}
dim(od_mtp)             # Dimensions et aperçu de la matrice OD
od_mtp[1:10,1:10]

dim(distance_mtp)       # Dimensions et aperçu de la matrice de distance
distance_mtp[1:10,1:10]

mass_mtp[1:10,]         # Aperçu des masses

mtp                     # Aperçu des entités spatiales 
class(mtp)              # Objet sf
plot(mtp)               # Représentation spatiale de mtp
plot(mtp[,2])           # Représentation spatiale de l'attribut Longitude
```

### Réseau et matrice Origine-Destination

Avant de commencer à analyser les données, prenons un instant pour aborder la 
notion de **réseau** dans le cadre de ce TP et la façon dont elle est prise en 
charge par R. Il existe deux principales façons de représenter un réseau 
dirigé et pondéré comme celui que nous étudions ici. 

- **Le format matriciel** : une matrice Origine-Destination carrée où chaque 
  case représente la valeur du flux entre une origine (ligne) et une destination
  (colonne). C'est le format que nous utilisons avec **od_mtp**.  
- **Le format en trois colonnes** : un tableau (data frame) comportant une 
  colonne pour l’origine, une pour la destination, et une pour le poids (flux). 

Ce second format est souvent appelé **edge list** (*liste d'arêtes*). Il est 
très pratique pour l'analyse de réseaux, car il permet d'intégrer les flux dans 
d'autres outils spécialisé dans l'analyse de graphe (comme le package **igraph**
[[@Csardi2025]](#refs) par exemple).

> *<u>Particularité importante :</u> les liens inexistants 
> (ou les flux nuls) ne sont généralement pas représentés. Autrement dit, 
> seules les paires origine–destination où le flux est strictement positif 
> apparaissent.*

Nous pouvons facilement convertir notre matrice **od_mtp** en un format 
"trois colonnes" à l’aide de la fonction `mat_to_net()` du package 
**bioregion**.

```{r, eval=FALSE}
# Conversion matrice -> "réseau"
net_mtp <- mat_to_net(od_mtp, weight = TRUE)
net_mtp[1:10,]

# Nombre de paires "non nulles"
dim(net_mtp)
```

Et inversement avec la fonction `net_to_mat()`.

```{r, eval=FALSE}
# Conversion "réseau" -> matrice  
mat_mtp <- net_to_mat(net_mtp, weight = TRUE, square = TRUE)

mat_mtp[1:10,1:10]
od_mtp[1:10,1:10]

# Nombre total de paires 
length(mat_mtp)

# Nombre de paires "non nulles"
length(mat_mtp) - sum(mat_mtp==0)
```

### Statistiques de base

```{r, eval=FALSE}
# Population moyenne
mean(mass_mtp$Population)

# Entité avec le plus d'habitants
mass_mtp[which.max(mass_mtp$Population), ]

# Flux totaux sortants et entrants
sum(mass_mtp$Out_Commuters)
sum(mass_mtp$In_Commuters)

# Comparaison
plot(mass_mtp$Population, mass_mtp$Out_Commuters,
     xlab="Population", ylab="Flux sortants",
     main="Population vs Flux sortants")

# Comparaison log-log
plot(mass_mtp$Population, mass_mtp$Out_Commuters,
     log="xy",
     xlab="Population", ylab="Flux sortants",
     main="Population vs Flux sortants")

# Vérifier que les flux sont cohérents
sum(mass_mtp$Out_Commuters == apply(od_mtp, 1, sum))
sum(mass_mtp$In_Commuters == apply(od_mtp, 2, sum))
```

### Exercices

**1.** Calculer la **distance moyenne de navettage** à partir des matrices 
**od_mtp** et **distance_mtp**. Calculer également la distance moyenne de 
navettage par commune (à l'aide de la fonction `apply()`). Ces métriques vont 
nous resservir. N’hésitez pas à développer des fonctions dédiées dans un script 
et à les charger ensuite avec `source()`, comme vu lors du premier TP.

---

<details>
<summary>Solution (cliquer pour afficher)</summary>

```{r, eval=FALSE}
# Moyenne pondérée distance x flux
d_mean <- sum(od_mtp * distance_mtp) / sum(od_mtp)
d_mean

# Moyenne pondérée distance x flux par commune
d_com <- apply(od_mtp * distance_mtp, 1, sum) / apply(od_mtp, 1, sum)
d_com
```
</details>

---

**2.** Visualiser les **flux sortants** par commune sur une carte. Pour cela, 
ajoutez les valeurs de **Oi** (flux sortants) à l'objet spatial **mtp** et 
affichez-les avec la fonction `plot()`.  

---

<details>
<summary>Solution (cliquer pour afficher)</summary>

```{r, eval=FALSE}
# Ajouter les flux sortants à l'objet spatial
mtp$Oi <- mass_mtp$Out_Commuters

# Visualiser avec une carte simple
plot(mtp["Oi"], main="Flux sortants par commune")

# Visualisation par quantile
library(viridis)

classes <- cut(mtp$Oi,
               breaks = quantile(mtp$Oi, probs = seq(0,1,length=11),
                                 na.rm=TRUE),
               include.lowest = TRUE,
               labels = FALSE)
colors <- viridis(10)

plot(mtp["Oi"], main="Flux sortants par commune", col=colors[classes])
legend("right",
       legend = paste0("Q", 1:10),
       bty = "n",
       xpd = NA,
       fill = colors)
```
</details>

---

**3.** Visualiser le **ratio flux entrant / flux sortant** par commune sur une 
carte.  

---

<details>
<summary>Solution (cliquer pour afficher)</summary>

```{r, eval=FALSE}
# Ajouter le ratio
mtp$ratio <- mass_mtp$In_Commuters/mass_mtp$Out_Commuters

# Visualiser avec une carte simple
plot(mtp["ratio"], main="Ratio")
```

</details>

---

## Estimation des flux avec TDLM

### Préparation de données

Nous allons commencer par préparer les données en formatant les masses 
($m_i$ et $m_j$) et les marges ($D_i$ et $D_j$).

```{r, eval=FALSE}
mi <- mass_mtp$Population
names(mi) <- rownames(mass_mtp)

mj <- mass_mtp$Population
names(mj) <- rownames(mass_mtp)

Oi <- mass_mtp$Out_Commuters
names(Oi) <- rownames(mass_mtp)

Dj <- mass_mtp$In_Commuters
names(Dj) <- rownames(mass_mtp)
```

**mi** et **mj** vont nous permettre d’estimer les probabilités de déplacement 
à partir d’une loi (de **gravité** ou de **radiation**), tandis que **Oi** et 
**Dj** vont nous permettre de générer les flux à partir de cette loi à l’aide 
d’un **modèle doublement contraint**.

La loi de **gravité** ou loi **gravitaire** se base sur la distance entre deux 
communes (**distance_mtp**) pour estimer le coût de déplacement, contrairement 
à la loi de **radiation**, qui se base sur le nombre d’opportunités entre 
celles-ci (**opportunity_mtp**, que nous calculerons plus tard). Dans les deux 
cas, il y a un paramètre à calibrer pour ajuster l’effet du coût. 

> *Dans ce TP, les paramètres ont déjà été calibrés, mais vous pourrez
> tester différentes valeurs si vous êtes en avance.*

Le **modèle doublement contraint** a été choisi pour comparer les lois de 
manière transparente. Ce modèle permet de générer les flux à partir d'une loi en 
respectant les marges (**Oi** et **Dj**). 

> *Il s'agit du modèle le plus performant car il contraint les deux types de 
> marge en même temps, mais n'hésitez pas à tester d'autres modèles si vous êtes 
> en avance.*

Il est important de noter que lee processus de génération des flux est 
stochastique (i.e. tirage aléatoire).

> *Dans ce TP, nous générerons qu'une seule matrice mais vous pouvez comparer 
> plusieurs tirages aléatoires si vous êtes en avance.*

### La loi gravitaire

Nous allons ici utiliser la loi **gravitaire 
exponentielle** (`law = "NGravExp"`) avec un **modèle doublement contraint** 
(`model = "DCM"`). 

> *Il existe plusieurs types de lois gravitaires implémentées dans TDLM, 
> nous ne rentrerons pas dans le détail ici mais n'hésitez pas à jouer avec les 
> différentes lois et modèles.*

La fonction `run_law_model()` ci-dessous permet de générer une matrice 
**od_grav**. 

```{r, eval=FALSE}
od_grav <- run_law_model(law = "NGravExp", 
                             mass_origin = mi, 
                             mass_destination = mj, 
                             distance = distance_mtp, 
                             opportunity = NULL,
                             param = 0.126,
                        
                             model = "DCM", 
                             out_trips = Oi, 
                             in_trips = Dj,
                             nbrep = 1,
                         
                             check_names = TRUE)

od_grav <- od_grav$replication_1
```

Nous pouvons faire une comparaison rapide entre la matrice observée **od_mtp** 
et la matrice simulée **od_grav** pour comprendre les résultats.

```{r, eval=FALSE}
od_grav[1:10,1:10]
od_mtp[1:10,1:10]
```

Pour aller plus loin, la fonction `gof()` (*goodness-of-fit*) permet de 
calculer plusieurs indicateurs pour comparer la matrice simulée à la 
matrice observée. Nous nous concentrerons ici sur le proportion de navetteurs
en commun (`measures = "CPC"`), calculant comme son nom l'indique la proportion
d'information en commun entre la matrice observée et la matrice simulée. Cet
indicateur est compris entre 0 et 1. Une valeur de 0 signifie qu'il n'y a aucun
navetteur en commun entre les deux matrices. Une valeur de 1 siginifie que les
deux matrices sont identiques.

```{r, eval=FALSE}
gof(od_grav, od_mtp,
    measures = "CPC")
```

Vous pouvez également comparer les distances moyennes simulées à la distance 
moyenne observée à l'aide de votre fonction ou du code ci-dessous.

```{r, eval=FALSE}
d_mean_grav <- sum(od_grav * distance_mtp) / sum(od_grav)
d_mean_grav

d_mean_obs <- sum(od_mtp * distance_mtp) / sum(od_mtp)
d_mean_obs
```

### La loi de radiation

Nous allons utiliser maintenant la loi de **radiation étendue** 
(`law = "RadExt"`) avec un **modèle doublement contraint** (`model = "DCM"`). 

> *Il existe plusieurs types de lois de radiation implémentées dans TDLM, nous 
> ne rentrerons pas dans le détail ici mais n'hésitez pas à jouer avec les 
> différentes lois et modèles.*

Nous allons avoir besoin ici du nombre d'opportunités entre les origines et
destinations pour estimer la matrice de coût utilisée dans les lois de radiation. 
Nous nous baserons sur la population (i.e. $m_i$) en utilisant la fonction 
`extract_opportunities()`.

```{r, eval=FALSE}
opportunity_mtp <- extract_opportunities(opportunity = mi,
                                         distance = distance_mtp,
                                         check_names = TRUE)
```

La fonction `run_law_model()` ci-dessous permet de générer une matrice 
**od_rad**. 

```{r, eval=FALSE}
od_rad <- run_law_model(law = "RadExt", 
                        mass_origin = mi, 
                        mass_destination = mj, 
                        distance = NULL, 
                        opportunity = opportunity_mtp,
                        param = 0.127,
                            
                        model = "DCM", 
                        out_trips = Oi, 
                        in_trips = Dj,
                        nbrep = 1,
                         
                        check_names = TRUE)

od_rad <- od_rad$replication_1
```

Nous pouvons faire une comparaison rapide pour comprendre les résultats.

```{r, eval=FALSE}
od_rad[1:10,1:10]
od_mtp[1:10,1:10]
```

Ici aussi, vous pouvez utiliser la fonction `gof()` (*goodness-of-fit*) pour 
comparer la matrice simulée et la matrice observée.

```{r, eval=FALSE}
gof(od_rad, od_mtp,
    measures = "CPC")
```

Vous pouvez également comparer les distances moyennes simulées à la distance 
moyenne observée à l'aide de votre fonction ou du code ci-dessous.

```{r, eval=FALSE}
d_mean_rad <- sum(od_rad * distance_mtp) / sum(od_rad)
d_mean_rad

d_mean_obs <- sum(od_mtp * distance_mtp) / sum(od_mtp)
d_mean_obs
```

### Exercices

**1.** Utilisez la fonction `cor()` pour calculer le coefficient de corrélation 
de Pearson entre les distances et nombres d'opportunités entre origines et 
destination. Visualisez le nuage de points avec la fonction `plot()`

---

<details>
<summary>Solution (cliquer pour afficher)</summary>

```{r, eval=FALSE}
dist <- as.numeric(distance_mtp)
opp <- as.numeric(opportunity_mtp)
cor(dist, opp)

plot(dist, opp, pch=16, col="steelblue3", cex=0.1)
```

</details>

---

**2.** Utiliser la fonction `run_law_model()` avec la loi uniforme 
(`law = "Unif"`) pour générer une matrice de référence.

---

<details>
<summary>Solution (cliquer pour afficher)</summary>

```{r, eval=FALSE}
od_unif <- run_law_model(law = "Unif",
                         mass_origin = mi, 
                            
                         model = "DCM", 
                         out_trips = Oi, 
                         in_trips = Dj,
                         nbrep = 1,
                         
                         check_names = TRUE)

od_unif <- od_unif$replication_1
```

</details>

---

**3.** Utiliser la fonction `gof()` avec une `list()` pour comparer le CPC 
entre **od_grav**, **od_rad** et **od_unif** (calculer précédemment) et 
**od_mtp**.

---

<details>
<summary>Solution (cliquer pour afficher)</summary>

```{r, eval=FALSE}
gof(list(od_grav = od_grav, od_rad = od_rad, od_unif = od_unif), 
    od_mtp,
    measures = "CPC")
```

</details>

---

**4.** Quelle est la meilleure loi sur ce cas d'étude : gravitaire ou radiation ?

## Flux et itinéraires

Nous allons maintenant rentrer un peu plus dans le détail de l'analyse des flux
et je vais vous proposer une façon simple de calculer rapidement des itinéraires.

### Identifier les flux

Commençons par mettre nos matrices origine-destination observée et simulée 
(la meilleure des trois) sous un format "réseaux" (i.e. trois colonnes) à l'aide 
de la fonction `mat_to_net()` du package **bioregion**.

```{r, eval=FALSE}
net_obs <- mat_to_net(od_mtp, weight=TRUE)
net_sim <- mat_to_net(od_grav, weight=TRUE)
```

Nous pouvons ensuite les trier par ordre décroissant de taille de flux et 
comparer le top 10 des plus gros flux dans les deux matrices.

```{r, eval=FALSE}
# Tri des flux par ordre décroissant
net_obs <- net_obs[order(net_obs$Weight, decreasing=TRUE),]
net_sim <- net_sim[order(net_sim$Weight, decreasing=TRUE),]

# Top 10 des flux observés et simulés
net_obs[1:10,]
net_sim[1:10,]
```

Nous observons que le plus gros flux d'individus va de la commune ayant pour 
code INSEE **34057** (Castelnau-le-Lez) vers le code INSEE **34172** 
(Montpellier). Nous allons maintenant essayer de déterminer un itinéraire 
permettant d'aller d'une commune à l'autre.
 
### Calcul d'itinéraires

Pour le calcul d'itinéraire, nous allons avoir besoin d'un réseau routier autour
de Montpellier. Vous pouvez télécharger ce réseau [ici](./data/tp2/road.rda).  

Il s'agit d'un objet **road** stocké dans un fichier **road.rda** que vous 
pouvez placer dans votre répertoire de travail et importer avec la commande 
`load()` comme vu lors du premier TP.  

Si cela vous intéresse, voici le bout de code que j'ai utilisé pour obtenir 
**road** à l'aide des packages **dodgr** [[@Padgham2019]](#refs) et 
**osmdata** [[@Padgham2019]](#refs):

```{r, eval=FALSE}
# Charger les packages
library(dodgr)
library(osmdata)

# Charger, filtrer, pondérer et simplifier le réseau routier
road_dl <- dodgr_streetnet(getbb("Montpellier, France"), quiet = TRUE)
road <- road_dl[road_dl$highway %in% c("motorway", "trunk", "primary",
                                       "secondary", "tertiary", "residential"),]
road <- weight_streetnet(road, wt_profile = "motorcar")
road <- dodgr_contract_graph(road)

# Exporter road
save(road, file="road.rda")
```

Pour calculer l'itinéraire entre les centroides des deux communes, nous allons 
avoir besoin du package **dodgr** et du package **ggplot2** pour visualiser 
facilement cet itinéraire.

```{r, eval=FALSE}
# Charger les packages
library(dodgr)
library(ggplot2)

# Charger le réseau routier
load("road.rda")

# Définir l'origine et la destination (coordonnées des centroides)
from <- as.numeric(mtp[mtp$ID == 34057, 2:3])[-3]   # Castelnau-le-Lez
to   <- as.numeric(mtp[mtp$ID == 34172, 2:3])[-3]   # Montpellier

# Trouver les sommets les plus proches
vertices <- dodgr_vertices(road)
from_id <- vertices$id[which.min((vertices$x - from[1])^2 + (vertices$y - from[2])^2)]
to_id   <- vertices$id[which.min((vertices$x - to[1])^2 + (vertices$y - to[2])^2)]

# Calculer le chemin le plus court
path_nodes <- dodgr_paths(road, from = from_id, to = to_id, vertices = TRUE)

# Convertir en sf LINESTRING
coords <- do.call(rbind, lapply(path_nodes[[1]][[1]], function(id) {
  c(vertices$x[vertices$id == id], vertices$y[vertices$id == id])
}))
path_line <- st_sfc(st_linestring(coords), crs = 4326)

# Tracer le chemin
ggplot() +
  geom_sf(data = mtp[mtp$ID==34057 | mtp$ID==34172,], color = "grey80") +
  geom_sf(data = path_line, color = "#CC6666", size = 1.2) +
  ggtitle("Castelnau-le-Lez → Montpellier")
```

### Exercice 

Essayez de bien vous approprier le code ci-dessus et calculez un itinéraire 
pour le **second plus gros flux**. Vous pouvez ensuite représenter les 
**deux itinéraires** (le plus gros et le second plus gros flux) sur une même 
carte afin de les comparer visuellement.  

---

<details>
<summary>Solution (cliquer pour afficher)</summary>

```{r, eval=FALSE}
# Définir l'origine et la destination (coordonnées des centroides)
from <- as.numeric(mtp[mtp$ID == 34129, 2:3])[-3]   # Lattes
to   <- as.numeric(mtp[mtp$ID == 34172, 2:3])[-3]   # Montpellier

# Trouver les sommets les plus proches
vertices <- dodgr_vertices(road)
from_id <- vertices$id[which.min((vertices$x - from[1])^2 + (vertices$y - from[2])^2)]
to_id   <- vertices$id[which.min((vertices$x - to[1])^2 + (vertices$y - to[2])^2)]

# Calculer le chemin le plus court
path_nodes <- dodgr_paths(road, from = from_id, to = to_id, vertices = TRUE)

# Convertir en sf LINESTRING
coords <- do.call(rbind, lapply(path_nodes[[1]][[1]], function(id) {
  c(vertices$x[vertices$id == id], vertices$y[vertices$id == id])
}))
path_line_2 <- st_sfc(st_linestring(coords), crs = 4326)

# Tracer les chemins
ggplot() +
  geom_sf(data = mtp[mtp$ID==34057 | mtp$ID==34129 | mtp$ID==34172,], color = "grey80") +
  geom_sf(data = path_line, color = "#CC6666", size = 1.2) +
  geom_sf(data = path_line_2, color = "steelblue2", size = 1.2)
```

</details>

---

## Application R Shiny

Pour finir, je vais vous montrer un exemple d'application plus élaborée que 
celle du TP1 que nous pouvons développer à partir de l'objet spatial **mtp**. 

Les fichiers sources de cette application sont disponibles 
[ici](./data/tp2/Shiny_TP2.zip). Vous pouvez dézipper le dossier dans votre 
répertoire de travail.

Dans le TP1, nous avions construit une application dans un seul fichier 
**app.R** contenant à la fois l'interface utilisateur (**ui**) et la logique du 
serveur (**server**). Dans ce TP, l'application est découpée en plusieurs 
fichiers, ce qui rend le code plus **structuré** et plus **facile à maintenir** 
lorsque l’application devient plus complexe.

L'application est composée de quatre fichiers principaux :

- **global.R** contient les éléments **communs** à l’application, chargés 
**une seule fois** au lancement. On y met par exemple le chargement des packages, 
des données ou la définition de fonctions utiles.  

- **ui.R** définit l’**interface utilisateur** (*User Interface*). C’est ici que 
l’on décrit la mise en page, les onglets, les boutons, les cartes ou graphiques 
que l’utilisateur pourra voir et manipuler.

- **server.R** Contient la logique de l’application, c’est-à-dire la manière 
dont les entrées de l’utilisateur sont traitées et reliées aux sorties affichées 
(graphiques, cartes, tableaux...).

- **style.css** est un fichier de **mise en forme** optionnel. Il permet de 
modifier l’apparence de l’application (couleurs, polices, marges, tailles, etc.).  

Prenez le temps de parcourir ces fichiers et d’expérimenter en changeant 
le **titre** de l’application, en renommant l'**onglet** du tableau de bord, 
en modifiant la **palette de couleurs** de la cartes ou encore personnaliser 
les couleurs dans **style.css**.  

Ces ajustements simples vous aideront à mieux comprendre l’articulation des 
différents fichiers et à prendre en main la structure d’une application Shiny 
plus avancée.

### Exercice 

Si vous êtes en avance essayez d'ajouter la variable 
[**Ratio**](https://ml-teaching.github.io/Spatial-Networks/tp2.html#exercices)
dans la table attributaire et dans le menu déroulant et afficher les valeurs 
associées sur la carte.  

---

<details>
<summary>Solution (cliquer pour afficher)</summary>

<div style="height:15px;">&nbsp;</div>

[Correction](./data/tp2/Shiny_TP2_Correction.zip)

</details>

---
