# Analyse de réseaux biogéographiques {#tp3}

Avant de commencer le TP, je vais vous présenter une introduction à la 
biorégionalisation, ainsi que le contenu du TP. Pour aller plus loin, ce TP et
le package [bioregion](https://biorgeo.github.io/bioregion/) s’appuient sur les 
travaux présentés dans [@Lenormand2019](#refs).

<div style="height:10px;">&nbsp;</div>

<iframe src="slides/tp3/Cours_TP3.pdf" width="100%" height="450px"></iframe>

## Prise en main des données

Le package R [bioregion](https://biorgeo.github.io/bioregion/) met à disposition 
des données d'exemple d'abondance d'espèces végétales dans le sud de la France, 
fournies par le conservatoire botanique méditerranéen.

- **vegemat** : matrice de co-occurrences sites-espèces.  
- **vegesf** : données spatiales associées  (nous aurons besoin de **sf** pour 
les manipuler).   

Nous allons dans un premier temps calculer quelques statistiques de base pour 
explorer ces données. 

Créez un script **TP3.R** et enregistrez-le dans votre répertoire de travail, 
que vous pouvez également nommer **TP3**.

> *Dans ce TP, je m'inspire du cours sur la 
> [bioregionalisation avec les réseaux](https://github.com/Farewe/Cours_Bioregionalisation)
> proposé par mon collègue [Boris Leroy](https://farewe.github.io/markdown-cv/)
> du Muséum national d’Histoire naturelle.*

### Charger les données

```{r, eval=FALSE}
# Charger les packages
library(bioregion)
library(TDLM)
library(sf)

# Définir le répertoire de travail
setwd("~/Desktop/TP3") # A adapter à votre chemin sur votre ordinateur !

# Charger les données
data(vegemat)
data(vegesf)
```

### Taille et aperçu des objets 

```{r, eval=FALSE}
dim(vegemat)         # Dimensions et aperçu de la matrice sites-espèces
vegemat[1:10,1:10]

vegesf               # Aperçu des entités spatiales 
class(vegesf)        # Objet sf
plot(vegesf)         # Représentation spatiale de vegesf
```

### Les réseaux en biogéographie

Dans le TP précédent, nous avons travaillé sur un réseau **dirigé et pondéré**, 
où chaque lien représentait un **flux** entre deux communes (origine → 
destination). En biogéographie, nous allons maintenant manipuler un 
**réseau bipartite**.

Un **réseau bipartite** relie deux ensembles de noeuds distincts,  ici les 
**sites** (zones géographiques) et les **espèces** (entités biologiques). 
Autrement dit, un lien existe uniquement **entre un site et une espèce**, jamais 
entre deux sites ou deux espèces directement. Ce type de réseau peut être 
**pondéré** (abondance d’espèces) ou **non pondéré** (présence/absence).

Le réseau bipartite sites-espèces que nous considérons dans ce TP est pondéré et
stocké sous forme matricielle dans l'objet **vegemat**. Nous pouvons ici aussi 
facilement convertir cette matrice en un format "trois colonnes" à l’aide de la 
fonction `mat_to_net()`.

```{r, eval=FALSE}
# Conversion matrice -> "réseau"
vegenet <- mat_to_net(vegemat, weight = TRUE)
vegenet[1:10,]
```

On peut également considérer un réseau non pondéré.

```{r, eval=FALSE}
# Suppression de la colonne poids
vegenet_bin <- vegenet[,-3]
vegenet_bin[1:10,]
```

Et le reconvertir en matrice avec `net_to_mat()`.

```{r, eval=FALSE}
# Conversion "réseau" -> matrice  
vegemat_bin <- net_to_mat(vegenet_bin)
vegemat_bin[1:10,1:10]
```

### Exercice

Tracer les histogrammes du nombre d'espèces par site et du nombre de sites par 
espèce à partir de **vegemat_bin** (à l'aide de la fonction `apply()`). 

---

<details>
<summary>Solution (cliquer pour afficher)</summary>

```{r, eval=FALSE}
# Histogramme du nombre d'espèces par site
species_per_site <- apply(vegemat_bin,1,sum)
hist(species_per_site, col = "steelblue3")

# Histogramme du nombre d'espèces par site
sites_per_species <- apply(vegemat_bin,2,sum)
hist(sites_per_species, col = "#CC6666")
```
</details>

---

## Similarité entre sites

Pour comparer les sites entre eux, nous pouvons calculer un **indice de similarité** 
basé sur la composition en espèces. Par exemple, l’indice de **Simpson** mesure 
la proportion d’espèces partagées entre deux sites, en donnant un poids plus 
fort aux espèces présentes dans les deux zones. Il est robuste aux différences 
de richesse spécifique.

```{r, eval=FALSE}
sim <- similarity(vegemat, metric = "Simpson")
sim[1:10,]
```

Pour mieux comprendre la manière dont cet indice est construit, il est possible 
de récupérer les trois composantes fondamentales de la comparaison entre deux 
sites :  

- **a** : nombre d’espèces partagées (intersection)  
- **b** : espèces uniques au site 1  
- **c** : espèces uniques au site 2

Ces quantités peuvent être obtenues via :

```{r, eval=FALSE}
simabc <- similarity(vegemat, metric = "abc")
simabc[1:10,]
```

### Exercices

**1.** Tracer l'histogramme des similarités.

---

<details>
<summary>Solution (cliquer pour afficher)</summary>

```{r, eval=FALSE}
# Histogramme du nombre d'espèces par site
hist(sim$Simpson, col = "steelblue3")
```
</details>

---

**2.** A partir de la formule de Simpson que vous trouverez [ici](https://biorgeo.github.io/bioregion/reference/similarity.html#details) et de la 
fonction `pmin()`, reconstruisez l’indice de Simpson à partir des valeurs  
**a**, **b** et **c** de **simabc**.

---

<details>
<summary>Solution (cliquer pour afficher)</summary>

```{r, eval=FALSE}
# Extraire a, b et c
a <- simabc$a
b <- simabc$b
c <- simabc$c

# Reconstruction de Simpson
simpson <- 1 - pmin(b,c) / (a + pmin(b, c))

# Aperçu
sim$Simpson2 <- simpson
sim[1:10,]
```
</details>

---

## Bioregionalisation

La biorégionalisation consiste à identifier des groupes de sites partageant des 
caractéristiques écologiques ou biogéographiques similaires. Nous nous baserons 
ici sur le réseau de similarité calculé avec l’indice de Simpson ci-dessous. 

Pour cela nous pouvons appliquer un algorithme de détection de communautés (ici 
**Louvain**) afin d’obtenir des régions biogéographiques cohérentes.  

```{r, eval=FALSE}
# Détection des communautés biogéographiques
clu <- netclu_louvain(sim, cut_weight = 0)

# Effectifs des biorégions obtenues
table(clu$clusters[,2])

# Visualisation cartographique
map_bioregions(clu, vegesf)
```

### Exercice

Le paramètre **cut_weight** permet de retirer du réseau les liens (similarités) 
dont la valeur est inférieure à un seuil donné. Plus ce seuil est élevé, plus 
le réseau est ***épuré*** et plus les communautés détectées sont contrastées (mais 
potentiellement plus nombreuses). Il est important d’expérimenter plusieurs 
valeurs de **cut_weight** car cela peut fortement influencer la structure du 
réseau et donc la partition obtenue. 

Tester différentes valeurs de **cut_weight** (0.5, 0.7, 0.8, 0.9) puis visualiser
la biorégionalisation obtenue.

---

<details>
<summary>Solution (cliquer pour afficher)</summary>

```{r, eval=FALSE}
# Détection des communautés biogéographiques avec le seuil 0.7
clu <- netclu_louvain(sim, cut_weight = 0.7, seed = 1)

# Effectifs des biorégions obtenues
table(clu$clusters[,2])

# Visualisation cartographique
map_bioregions(clu, vegesf)
```

</details>

---

## Analyse biogéographique

### Contributions des espèces aux biorégions

Nous allons conserver la bioregionalisation au seuil 0.7 qui contient 5 
bioregions en fixant des couleurs pour chaque biorégion. L'objet sf **bioreg** 
ci-dessous contient une variable **K_5** dans sa table attributaire qui permet 
d'identifier la bioregion assignée à chacun des sites.

```{r, eval=FALSE}
# Détection des communautés biogéographiques avec le seuil 0.7
clu <- netclu_louvain(sim, cut_weight = 0.7, seed = 1)

# Ajouter des couleurs
clu <- bioregion_colors(clu, palette = "Pastel")

# Bioregions
bioreg <- map_bioregions(clu, 
                         vegesf, 
                         write_clusters = TRUE,
                         plot = TRUE)
```

Nous allons maintenant essayer de comprendre quelles sont les espèces qui
contribuent le plus aux bioregions. Pour cela, nous allons utiliser la
fonction `site_species_metrics()` qui va nous permettre, avec le code
ci-dessous, de calculer le degré de contribution de chaque espèce à chaque
bioregion.

```{r, eval=FALSE}
contrib <- site_species_metrics(clu,
                                bioregion_metrics = "Rho",
                                bioregionalization_metrics = NULL,
                                comat = vegemat,
                                verbose = FALSE)

contrib <- net_to_mat(contrib$species_bioregions, weight = TRUE)

contrib[1:10,]
```

Les valeurs de **contrib** sont positives lorsqu'une espèce contribue
positivement à une bioregion. Cela signifie qu’on la
retrouve plus fréquemment dans cette bioregion que ce que l’on pourrait
attendre dans le cas d’une distribution uniforme. A l’inverse, des valeurs 
négatives indiquent qu’une espèce est sous-représentée dans la bioregion 
considérée, c’est-à-dire qu’elle y est moins présente que ce que l’on attendrait 
dans le cas d’une distribution uniforme.

### Exercices

**1.** Utilisez la fonction `order()` pour identifier les espèces contribuant le 
plus à la première bioregion. 

---

<details>
<summary>Solution (cliquer pour afficher)</summary>

```{r, eval=FALSE}
contrib1 <- contrib[order(contrib[,1], decreasing = TRUE),]

contrib1[1:10,]
```

</details>

---

**2.** Existe-t-il des espèces qui contribuent positivement à la fois à la 
biorégion 1 à la biorégion 2 ?

---

<details>
<summary>Solution (cliquer pour afficher)</summary>

```{r, eval=FALSE}
contrib12 <- contrib[contrib[,1] > 0 & contrib[,2] > 0,]

contrib12[1:10,]
```

</details>

---

### Relations entre biorégions

Pour analyser les relations entre bioregions, nous allons filtrer dans
**contrib** les espèces ayant une contribution positive et significative
(supérieure à 1.96). 

Ensuite, nous normalisons ces valeurs afin que les contributions de chaque
espèce somment à 1. Cette étape transforme les contributions en proportions
comparables entre espèces.

```{r, eval=FALSE}
# Copier la table des contributions
contrib_196 <- contrib

# Filtrer uniquement les contributions significatives (> 1.96)
contrib_196[contrib_196 < 1.96] <- 0

# Normaliser les contributions par ligne (chaque espèce)
contrib_196 <- contrib_196 / apply(contrib_196, 1, sum)
contrib_196[is.na(contrib_196)] <- 0

contrib_196[1:10,]
```

À partir de cette table, nous pouvons calculer la matrice **lambda**, qui
résume les relations entre bioregions.

```{r, eval=FALSE}
K <- ncol(contrib_196)

lambda <- matrix(0, K, K)
colnames(lambda) <- colnames(contrib_196)
rownames(lambda) <- colnames(contrib_196)

for(k in 1:K){
  
  contrib_196_k <- contrib_196[contrib_196[, k] > 0,]
  lambda[k,] <- apply(contrib_196_k, 2, mean)
  
}

lambda
```

Nous allons maintenant visualiser le réseau biogéographique **lambda** avec le 
package [**visNetwork**](https://datastorm-open.github.io/visNetwork/) 
[[@Almende2025]](#refs).

Nous allons commencer par charger le package, mettre **lambda** au format 
réseau et conserver uniquement les liens supérieurs 0.01.

```{r, eval=FALSE}
library(visNetwork)

lambda_net <- mat_to_net(lambda, weight = TRUE)
lambda_net <- lambda_net[lambda_net$Weight > 0.01,]
```

Nous pouvons maintenant visualiser le réseau dirigé pondéré. La taille des noeuds 
correspond au degré de spécialisation des biorégions (i.e. la diagonale de 
**lambda**), tandis que la direction et l’épaisseur des liens représentent 
respectivement le sens et l’intensité des contributions entre biorégions.

Le code est relativement long, mais reste simple à comprendre. N’hésitez pas à 
le modifier afin d’ajuster la taille des nœuds, l’épaisseur des liens ou le 
comportement dynamique du réseau (physique, espacement des nœuds, stabilisation).

```{r, eval=FALSE}
# Noeuds pondérés
nodes <- lambda_net[lambda_net$Node1 == lambda_net$Node2, -2]

# Taille des noeuds
node_size <- nodes$Weight

# Identifiant des noeuds
node_id <- nodes$Node1

# Nodes dans visNetwork
nodes <- data.frame(
  id = node_id,
  label = paste("BR", node_id),
  value = node_size * 50       
)

# Couleur des noeuds
cols <- clu$colors$K_5$color[match(node_id,clu$colors$K_5$cluster)]

nodes$color.background <- cols
nodes$color.border <- cols

# Liens dirigées et pondérés
edges_data <- lambda_net[lambda_net$Node1 != lambda_net$Node2, ]

# Edges dans visNetwork
edges <- data.frame(
  from = edges_data$Node1,
  to = edges_data$Node2,
  width = edges_data$Weight * 20,
  arrows = "to",
  smooth = ifelse(edges_data$Node1 < edges_data$Node2, "curvedCW", "curvedCCW"),
  length = 100   # Distance idéale entre nœuds
)

# Couleur des liens
edges$color <- cols[match(edges$from, nodes$id)]

# Visualisation du réseau
visNetwork(nodes, edges) %>%
  visEdges(smooth = TRUE) %>%
  visNodes(shadow = TRUE) %>%
  visPhysics(
    solver = "forceAtlas2Based",
    forceAtlas2Based = list(
      gravitationalConstant = -50,
      centralGravity = 0.01,
      springLength = 100,
      springConstant = 0.01,
      damping = 0.4,
      avoidOverlap = 1
    ),
    stabilization = list(iterations = 200)
  )
```

### Exercices

**1.** Quelle est la biorégion la plus spécialisée (i.e. qui possède des 
espèces qui contribuent peu aux autres biorégions) ?

**2.** Quelle est la biorégion qui contribue le plus aux autres biorégions ?

## Echelle communale

Dans cette section, nous allons travailler à l’échelle communale pour analyser
la répartition des bioregions au sein des communes. Nous disposons de nos deux
jeux de données : **mtp** et **bioreg**.

Nous allons commencer par charger **mtp** et modifier sa projection pour qu'elle 
corresponde à celle de **bioreg**.

```{r, eval=FALSE}
data(mtp)
mtp_l <- st_transform(mtp, crs = st_crs(bioreg))
```

Assurons nous que tout est ok en visualisant les deux couches pour vérifier leur 
superposition.

```{r, eval=FALSE}
plot(st_geometry(bioreg), border = "#CC6666")
plot(st_geometry(mtp_l), border = "steelblue3", add = TRUE)
```

### Exercice

Calculer la fraction de surface de chaque polygone de **mtp_l** correspondant à 
chaque bioregion définie dans **bioreg**.

1. Réaliser l’intersection spatiale entre **mtp_l** et **bioreg**.
2. Calculer l’aire de chaque intersection.
3. Calculer la fraction de surface de chaque polygone correspondant à
chaque bioregion (aire intersection / aire totale du polygone).
4. Agréger les fractions si un polygone est découpé en plusieurs parties
pour la même bioregion.
5. Organiser le résultat sous forme de matrice contenant les fractions de 
surface avec en ligne les communes et en colonnes les bioregions.

---

<details>
<summary>Solution (cliquer pour afficher)</summary>

```{r, eval=FALSE}
# -----------------------------------------------
# 1. Intersection spatiale
# -----------------------------------------------
# On calcule la partie de chaque polygone mtp_l qui tombe dans chaque bioregion
# st_intersection conserve les attributs de mtp_l et de bioreg$K_5
inter <- st_intersection(mtp_l, bioreg[, "K_5"])

# -----------------------------------------------
# 2. Calcul de l'aire des intersections
# -----------------------------------------------
# st_area retourne la surface (en unités du CRS) de chaque polygone d'intersection
inter$area_inter <- st_area(inter)

# -----------------------------------------------
# 3. Calcul des fractions
# -----------------------------------------------
# On divise l'aire de l'intersection par l'aire totale du polygone mtp_l
inter$Frac <- inter$area_inter / (inter$Area * 1e6)

# -----------------------------------------------
# 4. Agrégation
# -----------------------------------------------
# Si plusieurs intersections existent pour le même polygone et bioregion,
# on somme les fractions pour obtenir la fraction totale par ID et K_5
# On ne conserve que l'identifiant du polygone, la bioregion et la fraction
inter <- inter[, c("ID", "K_5", "Frac"), drop = TRUE]
inter <- aggregate(inter$Frac, list(inter$ID, inter$K_5), sum)
colnames(inter) <- c("ID", "K_5", "Frac")

# -----------------------------------------------
# 5. Conversion en matrice
# -----------------------------------------------
inter <- net_to_mat(inter, weight = TRUE)
```

</details>

---

## Application R Shiny

Pour finir, je vais vous montrer un nouvel exemple d'application Shiny sur le 
même format que celle du **TP2**.

Les fichiers sources de cette application sont disponibles 
[ici](./data/tp3/Shiny_TP3.zip). Vous pouvez dézipper le dossier dans votre 
répertoire de travail.

Nous retrouvons la même structure d'application, composée de quatre fichiers 
principaux. 

Comme dans le **TP2**, prenez le temps de parcourir ces fichiers et d’expérimenter 
en changeant le **titre** de l’application, en renommant l'**onglet** du tableau 
de bord, en modifiant la **palette de couleurs** de la cartes ou encore personnaliser 
les couleurs dans **style.css**.  

### Exercices 

**1.** Si vous êtes en avance essayez d’ajouter la métrique de similarité 
**Sorensen** dans l’appli.

**2.** Si vous êtes très en avance ajouter un onglet permettant de visualiser 
le réseau **lambda_net**.








